---
title: "Funciones del curso — resumen"
subtitle: "Todas las funciones utilizadas (y por utilizar) en el curso de R"
author:
  - name: "Efraín García Sánchez & Filip Andras"
    affiliations:
      - name: "CIMCYC — Universidad de Granada"
date: today
date-format: "D MMMM YYYY"
format:
  html:
    theme: cosmo
    toc: true
    toc-location: left
    toc-depth: 2
    code-fold: false
    code-tools: true
    embed-resources: true
    grid:
      body-width: 1000px
      sidebar-width: 250px
      margin-width: 200px
    include-in-header:
      - text: |
          <style>
            pre { white-space: pre-wrap; word-wrap: break-word; }
            main.content { max-width: 1000px; }
          </style>
execute:
  echo: true
  eval: false
  warning: false
  message: false
---

# Cómo usar este documento

Este documento resume **todas las funciones** que hemos usado o vamos a usar en el curso, organizadas por propósito. Guardadlo como referencia rápida.

- Cada sección corresponde a una fase del análisis: importar → inspeccionar → transformar → analizar → visualizar → reportar.
- Los ejemplos están en pseudocódigo o con el dataset `data_processed` del ensayo clínico.
- Los bloques marcados como **Día X** indican cuándo aparecieron en el curso.

---

# 1. Importar datos {.unnumbered}

*Día 1 · Bloque 3*

```{r}
library(tidyverse)   # incluye readr

# CSV — datos crudos (originales, solo lectura)
datos <- read_csv(file = "data/raw_data/mi_archivo.csv")

# CSV — datos preprocesados (los que usamos en el Día 4)
data_processed <- read_csv(file = "data/processed_data/preprocessed_data.csv")

# Excel
library(readxl)
datos <- read_excel(path = "data/raw_data/mi_archivo.xlsx",
                    sheet = "Hoja1")

# RDS (formato nativo de R — preserva factores, listas, modelos)
modelo <- read_rds(file = "output/modelo.rds")

# SPSS, Stata, SAS
library(haven)
datos <- read_sav(file = "data/raw_data/mi_archivo.sav")
```

::: {.callout-tip}
## `data/raw_data/` vs `data/processed_data/`

- **`data/raw_data/`** — datos originales, **solo lectura**. Nunca se modifican.
- **`data/processed_data/`** — datos limpios, tras aplicar el pipeline de preprocesamiento. Aquí vive `preprocessed_data.csv`, nuestro **punto de partida en el Día 4**.
:::

::: {.callout-note collapse="true"}
## ¿Vas a modificar este `.qmd` y te da errores de `read_csv()`? Usa `here::here()`

Las rutas relativas (`"data/processed_data/..."`) **solo funcionan** cuando tu *working directory* es la raíz del proyecto (la carpeta donde está el `.Rproj`). Pero al pulsar ▶ en un chunk de un `.qmd` que vive en una subcarpeta (p. ej. `scripts/`), el working directory cambia y la ruta deja de funcionar.

**Solución:** usa `here::here()`, que busca el `.Rproj` automáticamente y construye la ruta desde ahí:

```r
library(here)   # instalar primero con install.packages("here")

# funciona sin importar desde donde ejecutes el chunk
data_processed <- read_csv(file = here("data", "processed_data", "preprocessed_data.csv"))
```

Con `here()`, el mismo código funciona al pulsar ▶, al renderizar, y al ejecutar desde la consola.
:::

---

# 2. Inspeccionar datos {.unnumbered}

*Día 1 · Bloque 3*

```{r}
glimpse(data_processed)           # vista vertical: cada columna en una fila
head(data_processed, n = 5)       # primeras 5 filas
tail(data_processed, n = 5)       # ultimas 5 filas
summary(data_processed)           # min, Q1, mediana, media, Q3, max por columna
str(data_processed)               # estructura: tipos y primeros valores
names(data_processed)             # nombres de las columnas
dim(data_processed)               # filas y columnas
nrow(data_processed); ncol(data_processed)
```

---

# 3. Vectores, secuencias y `NA` {.unnumbered}

*Día 1 · Bloque 2*

```{r}
# crear vectores
edades      <- c(25, 32, 18, 45, 28)
grupos      <- c("CBT", "placebo", "control")

# secuencias
1:10                                    # enteros consecutivos
seq(from = 0, to = 1, by = 0.25)        # con paso
seq(from = 0, to = 1, length.out = 5)   # n valores equidistantes

# repetir valores
rep(x = c("A", "B"), times = 3)         # ABABAB
rep(x = c("A", "B"), each  = 3)         # AAABBB

# operaciones elemento a elemento
edades / 10                             # divide cada elemento
edades - mean(edades)                   # centra en la media

# manejar NA
x <- c(1, 2, NA, 4)
is.na(x)                                # TRUE donde hay NA
sum(is.na(x))                           # cuantos NA
mean(x, na.rm = TRUE)                   # media ignorando NA

# indexacion
edades[1]                               # primer elemento
edades[c(1, 3)]                         # elementos 1 y 3
edades[-1]                              # todos menos el primero
edades[edades > 25]                     # logica
```

---

# 4. Filtrar y seleccionar {.unnumbered}

*Día 2 · Bloque 1*

```{r}
# filtrar filas
data_processed |>
  filter(group == "CBT")                              # una condicion
data_processed |>
  filter(group %in% c("CBT", "pharmacological"))      # varias
data_processed |>
  filter(age > 40, sex == "female")                   # combinar con coma = AND

# seleccionar columnas
data_processed |>
  select(patient_id, group, anxiety_pre, anxiety_post)

data_processed |>
  select(starts_with("anxiety"))                      # por prefijo
data_processed |>
  select(contains("pre"))                             # por texto
data_processed |>
  select(where(is.numeric))                           # por tipo
```

---

# 5. Crear columnas y recodificar {.unnumbered}

*Día 2 · Bloque 2*

```{r}
# crear columnas nuevas
data_processed |>
  mutate(mejora = anxiety_pre - anxiety_post)

# if_else: 2 categorias
data_processed |>
  mutate(mejora_binaria = if_else(condition = anxiety_pre > anxiety_post,
                                  true      = "mejora",
                                  false     = "empeora"))

# case_when: varias categorias
data_processed |>
  mutate(gravedad = case_when(
    anxiety_post <= 4  ~ "minima",
    anxiety_post <= 9  ~ "leve",
    anxiety_post <= 14 ~ "moderada",
    .default           = "grave"
  ))

# across: aplicar funcion a varias columnas
data_processed |>
  mutate(across(.cols = starts_with("anxiety"),
                .fns  = ~ round(.x, digits = 1)))
```

---

# 6. Combinar tablas {.unnumbered}

*Día 2 · Bloque 2*

```{r}
# left_join: anade columnas de Y a X (conserva todas las filas de X)
data_processed |>
  left_join(y = sites, by = join_by(site_id))

# inner_join: solo filas con coincidencia en ambas tablas
# full_join: todas las filas de ambas tablas
# anti_join: filas de X que NO tienen coincidencia en Y (util para debug)
```

---

# 7. Agrupar y resumir {.unnumbered}

*Día 3 · Bloque 1*

```{r}
# resumen global
data_processed |>
  summarise(media = mean(anxiety_post, na.rm = TRUE),
            dt    = sd(anxiety_post, na.rm = TRUE),
            n     = n())

# resumen por grupo (clasico: group_by -> summarise)
data_processed |>
  group_by(group) |>
  summarise(media = mean(anxiety_post),
            n     = n(),
            .groups = "drop")

# resumen por grupo (moderno: .by, dplyr 1.1+)
data_processed |>
  summarise(media = mean(anxiety_post),
            n     = n(),
            .by   = group)

# contar (atajo de group_by + n)
data_processed |>
  count(group, sex)
```

---

# 8. Reestructurar datos (pivotar) {.unnumbered}

*Día 3 · Bloque 2*

```{r}
# de ancho a largo (una fila por medicion)
data_largo <- data_processed |>
  pivot_longer(cols         = starts_with("anxiety"),
               names_to     = "timepoint",
               values_to    = "anxiety",
               names_prefix = "anxiety_")

# de largo a ancho
data_largo |>
  pivot_wider(names_from  = "timepoint",
              values_from = "anxiety")
```

::: {.callout-important}
## ¿Cuándo necesito el formato largo?
- **ANOVA de medidas repetidas** o **mixto**: SÍ (formato largo obligatorio)
- **ggplot con múltiples variables**: SÍ (una variable = una columna)
- **Correlaciones, regresión, t-tests independientes, ANOVA una vía**: NO (formato ancho está bien)
- **t-test pareado**: cualquiera de los dos formatos
:::

---

# 9. Estadística descriptiva {.unnumbered}

*Día 3 · Bloque 3*

```{r}
# basicos
mean(data_processed$anxiety_post)
sd(data_processed$anxiety_post)
median(data_processed$anxiety_post)
min(data_processed$anxiety_post)
max(data_processed$anxiety_post)
range(data_processed$anxiety_post)   # min + max
IQR(data_processed$anxiety_post)     # rango intercuartilico
quantile(data_processed$anxiety_post,
         probs = c(0.25, 0.5, 0.75))

# resumen rapido
summary(data_processed$anxiety_post)

# completo (paquete psych)
library(psych)
describe(data_processed$anxiety_post)     # una variable

data_processed |>                         # todo el dataset
  select(where(is.numeric)) |>
  describe()

# tabla por grupo (publicable)
data_processed |>
  group_by(group) |>
  summarise(media = round(mean(anxiety_post), 2),
            dt    = round(sd(anxiety_post),   2),
            n     = n(),
            .groups = "drop")
```

---

# 10. Visualizar con base R {.unnumbered}

*Día 1 + Día 3*

```{r}
# histograma: distribucion de una variable numerica
hist(x    = data_processed$anxiety_post,
     main = "Ansiedad post-tratamiento",
     xlab = "GAD-7")

# boxplot: una variable por grupo
boxplot(formula = anxiety_post ~ group,
        data    = data_processed,
        ylab    = "GAD-7")

# scatterplot + linea de regresion
plot(x = data_processed$wellbeing_post,
     y = data_processed$anxiety_post)
abline(reg = lm(anxiety_post ~ wellbeing_post, data = data_processed),
       col = "blue", lwd = 2)

# multiples graficos en una ventana
par(mfrow = c(1, 2))
hist(data_processed$anxiety_pre)
hist(data_processed$anxiety_post)
par(mfrow = c(1, 1))     # volver al layout normal
```

---

# 11. Tests estadísticos {.unnumbered}

## 11.1 Comprobar supuestos

*Día 3 · Bloque 3*

```{r}
# normalidad
shapiro.test(x = data_processed$anxiety_post)
# p > 0.05 -> compatible con normalidad -> Pearson / t-test parametrico
# p < 0.05 -> desvio significativo     -> Spearman / test no parametrico

# homogeneidad de varianzas (dos o mas grupos)
library(car)
leveneTest(y = anxiety_post ~ group, data = data_processed)
```

## 11.2 Correlación

*Día 3 · Bloque 3*

```{r}
# Pearson (asume normalidad en ambas variables)
cor.test(x      = data_processed$anxiety_post,
         y      = data_processed$wellbeing_post,
         method = "pearson")

# Spearman (rangos, no parametrico)
cor.test(x      = data_processed$anxiety_post,
         y      = data_processed$wellbeing_post,
         method = "spearman")

# matriz de correlaciones
library(sjPlot)
data_processed |>
  select(anxiety_pre, depression_pre, wellbeing_pre) |>
  tab_corr(triangle = "lower")
```

## 11.3 t-test (3 variantes)

*Día 4 · no lo practicamos, pero necesitareis saber cuando aplicar cada uno*

Todos los ejemplos usan nuestro ensayo clínico (`data_processed`). Ojo: el análisis correcto del ensayo es el **ANOVA mixto** — aquí creamos **subsets** del dataset para ilustrar cuándo tiene sentido usar cada t-test.

```{r}
# === UNA MUESTRA ===
# compara una media con un VALOR DE REFERENCIA conocido
# (un umbral clinico, una norma poblacional, un punto de corte)

# ejemplo 1: la ansiedad post del grupo CBT, ¿esta por debajo del umbral clinico?
# umbral GAD-7 >= 10 = ansiedad moderada
trial_cbt <- data_processed |> filter(group == "CBT")
t.test(x = trial_cbt$anxiety_post, mu = 10, alternative = "less")

# ejemplo 2: la depresion post del grupo farmacologico, ¿difiere del umbral PHQ-9 = 10?
trial_pharma <- data_processed |> filter(group == "pharmacological")
t.test(x = trial_pharma$depression_post, mu = 10)


# === MUESTRAS INDEPENDIENTES ===
# compara DOS grupos NO relacionados en UN SOLO momento
# (Welch por defecto, mas seguro frente a varianzas desiguales)

# ejemplo 1: al INICIO del ensayo, ¿CBT y pharma partian del mismo nivel? (randomization check)
trial_2grupos <- data_processed |>
  filter(group %in% c("CBT", "pharmacological"))

t.test(formula = anxiety_pre ~ group, data = trial_2grupos)

# ejemplo 2: post-tratamiento, ¿hay diferencia entre CBT y control?
trial_cbt_ctrl <- data_processed |>
  filter(group %in% c("CBT", "control"))

t.test(formula = anxiety_post ~ group, data = trial_cbt_ctrl)

# ejemplo 3: bienestar post, ¿difiere entre hombres y mujeres? (ignorando grupo)
t.test(formula = wellbeing_post ~ sex, data = data_processed)


# === PAREADO ===
# MISMO sujeto medido en DOS momentos
# (pre vs post dentro de un mismo grupo)

# ejemplo 1: ¿cambia la ansiedad pre -> post en el grupo CBT?
t.test(x      = trial_cbt$anxiety_pre,
       y      = trial_cbt$anxiety_post,
       paired = TRUE)

# ejemplo 2: ¿cambia la depresion pre -> post en el grupo farmacologico?
t.test(x      = trial_pharma$depression_pre,
       y      = trial_pharma$depression_post,
       paired = TRUE)

# ejemplo 3: ¿cambia el bienestar pre -> post en el grupo control?
trial_ctrl <- data_processed |> filter(group == "control")
t.test(x      = trial_ctrl$wellbeing_pre,
       y      = trial_ctrl$wellbeing_post,
       paired = TRUE)


# === TAMANO DEL EFECTO (Cohen's d) ===
library(effectsize)

# una muestra
cohens_d(x = trial_cbt$anxiety_post, mu = 10)

# independientes
cohens_d(formula = anxiety_post ~ group, data = trial_cbt_ctrl)

# pareado
cohens_d(x      = trial_cbt$anxiety_pre,
         y      = trial_cbt$anxiety_post,
         paired = TRUE)
```

::: {.callout-tip}
## La regla de oro para elegir t-test
1. **¿Un único grupo vs. un valor de referencia?** → una muestra
2. **¿Dos grupos independientes (no relacionados)?** → independientes
3. **¿El mismo sujeto medido dos veces?** → pareado
4. **¿Más de dos grupos o más de dos momentos?** → NO es t-test → ANOVA

En nuestro ensayo, la pregunta completa (3 grupos × 3 momentos) **solo** la responde el ANOVA mixto. Los t-tests de arriba responden **sub-preguntas** específicas.
:::

## 11.4 Regresión lineal

*Día 3 · Bloque 3 · Introducción*

```{r}
# regresion simple
modelo <- lm(formula = anxiety_post ~ n_sessions, data = cbt)
summary(modelo)

# regresion multiple
modelo2 <- lm(formula = anxiety_post ~ n_sessions + age, data = cbt)
summary(modelo2)

# comparar modelos
anova(modelo, modelo2)

# verificar supuestos
library(performance)
check_model(modelo)

# predicciones
predict(object = modelo,
        newdata = data.frame(n_sessions = 12))
```

## 11.5 ANOVA

*Día 4 · Bloques 2 y 3*

```{r}
# === ANOVA DE UNA VIA (one-way) ===
# un factor entre sujetos, dataset en formato ANCHO
modelo_uno <- aov(formula = anxiety_post ~ group, data = data_processed)
summary(modelo_uno)

# tamano del efecto (eta cuadrado parcial)
library(effectsize)
eta_squared(modelo_uno, partial = TRUE)

# post-hoc
library(emmeans)
emm <- emmeans(object = modelo_uno, specs = ~ group)
pairs(x = emm, adjust = "holm")


# === ANOVA MIXTO (within x between) ===
# DATOS EN FORMATO LARGO (obligatorio para factor within)
library(afex)

modelo_mixto <- aov_ez(
  id      = "patient_id",         # identificador del sujeto
  dv      = "anxiety",            # variable dependiente
  data    = data_largo,           # datos en formato LARGO
  within  = "timepoint",          # factor intra-sujeto
  between = "group"               # factor entre-sujetos
)

modelo_mixto   # tabla F, df, p, eta cuadrado generalizado

# post-hoc dentro de cada grupo
emm <- emmeans(object = modelo_mixto, specs = ~ timepoint | group)
pairs(x = emm, adjust = "holm")

# tamano del efecto
eta_squared(modelo_mixto, partial = TRUE)
```

::: {.callout-important}
## ¿Por qué el ANOVA mixto SÍ necesita pivotar y el one-way NO?
- **One-way ANOVA**: 1 variable dependiente por paciente → formato ancho funciona
- **ANOVA mixto**: varias mediciones del mismo paciente (pre/post/followup) → cada medición necesita su propia fila → formato largo
:::

---

# 12. Exportar y reportar {.unnumbered}

*Día 2 · Bloque 3 + todo el curso*

```{r}
# exportar datos procesados
write_csv(x = tabla_resumen, file = "output/tabla_resumen.csv")
write_rds(x = modelo,        file = "output/modelo.rds")

# texto APA automatico (paquete report, parte de easystats)
library(report)
report(x = cor.test(data_processed$anxiety_post,
                    data_processed$wellbeing_post))
report(x = t.test(x = data_processed$anxiety_post, mu = 10))
report(x = lm(anxiety_post ~ n_sessions, data = cbt))
# nota: report() todavia no soporta afex_aov — usa nice(modelo) para ANOVA mixto

# tabla con kable (informes)
library(knitr)
kable(x = tabla_resumen, caption = "Resumen por grupo")

# tabla elegante con sjPlot
library(sjPlot)
tab_model(modelo)
```

---

# 13. Quarto — lo que viene en Día 5 {.unnumbered}

*Preview · Día 5*

- **YAML**: encabezado con metadatos (`title`, `format`, `embed-resources`)
- **Chunks de código**: `` ```{r} ... ``` ``
- **Opciones del chunk**: `#| echo: false`, `#| eval: false`, `#| fig-width: 8`
- **Renderizar**: botón "Render" en RStudio o `quarto render archivo.qmd`
- **Formatos**: `html`, `pdf`, `docx`, `revealjs` (slides)

---

# Resumen visual — flujo típico de análisis {.unnumbered}

```
┌──────────────┐     ┌──────────────┐     ┌──────────────┐
│   1. Cargar  │────▶│  2. Limpiar  │────▶│  3. Explorar │
│   read_csv   │     │  filter      │     │  glimpse     │
│   read_excel │     │  mutate      │     │  summary     │
│              │     │  join        │     │  describe    │
└──────────────┘     └──────────────┘     └──────────────┘
                                                  │
                                                  ▼
┌──────────────┐     ┌──────────────┐     ┌──────────────┐
│  6. Reportar │◀────│  5. Analizar │◀────│ 4. Visualizar│
│  report      │     │  cor.test    │     │  hist        │
│  kable       │     │  t.test      │     │  boxplot     │
│  write_csv   │     │  lm          │     │  plot        │
│              │     │  aov / aov_ez│     │  ggplot      │
└──────────────┘     └──────────────┘     └──────────────┘
```
