---
title: "¿Difieren las especies de pingüinos en su tamaño corporal?"
subtitle: "Análisis visual y estadístico con el dataset Palmer Penguins"
author: "Tu nombre aquí"
date: today
format:
  html:
    toc: true
    toc-depth: 2
    number-sections: true
    code-fold: false
    theme: cosmo
    self-contained: true
editor: source
execute:
  echo: true
  warning: false
  message: false
---

```{r}
#| label: setup
library(tidyverse)
library(easystats)
options(scipen = 999)
```

## Introducción

En este reporte analizamos si las tres especies de pingüinos del dataset
**Palmer Penguins** (Adelie, Chinstrap y Gentoo) difieren en su **masa
corporal**. Los datos fueron recogidos en las islas Palmer (Antártida) por
la Dra. Kristen Gorman y publicados por el paquete `palmerpenguins`.

**Pregunta de investigación:** ¿Existen diferencias en la masa corporal
entre las tres especies de pingüinos?

**Hipótesis:** esperamos encontrar diferencias, ya que las especies tienen
tamaños corporales distintos conocidos en la literatura.

## Importar y limpiar los datos

```{r}
#| label: import
# cargar los datos
penguins <- read_csv("data/raw_data/penguins_sample.csv")

# eliminar filas con NA en las variables de interés
penguins_clean <- penguins |>
  # TU CÓDIGO AQUÍ
  # Pista: usa drop_na(body_mass_g, species) o filter(!is.na(...))
```

## Estadísticos descriptivos

```{r}
#| label: descriptivos
# media y desviación típica de body_mass_g por especie
# Pista: group_by(species) |> summarise(...)
# TU CÓDIGO AQUÍ
```

## Visualización

### Distribución de la masa corporal

```{r}
#| label: fig-histogram
#| fig-cap: "Distribución de la masa corporal (gramos) de los pingüinos."
#| fig-width: 8
#| fig-height: 4.5

# Crea un histograma de body_mass_g
# TU CÓDIGO AQUÍ
```

### Comparación entre especies (boxplot)

```{r}
#| label: fig-boxplot
#| fig-cap: "Masa corporal por especie."
#| fig-width: 8
#| fig-height: 4.5

# Crea un boxplot de body_mass_g por especie, con relleno (fill) por especie
# TU CÓDIGO AQUÍ
```

### Relación entre aleta y masa

```{r}
#| label: fig-scatter
#| fig-cap: "Relación entre longitud de aleta y masa corporal, por especie."
#| fig-width: 8
#| fig-height: 4.5

# Crea un scatter plot de flipper_length_mm vs. body_mass_g,
# coloreado por especie, con geom_smooth(method = "lm")
# TU CÓDIGO AQUÍ
```

## Modelo estadístico

Para comparar la masa corporal media entre las tres especies usamos una
**ANOVA de una vía** (one-way ANOVA), ya que tenemos más de dos grupos.

```{r}
#| label: anova
# ajustar el modelo
modelo <- aov(
  # TU CÓDIGO AQUÍ
)

# resumen del modelo
summary(modelo)
```

### Texto APA automático con `report()`

```{r}
#| label: report
# generar el resumen APA
# TU CÓDIGO AQUÍ
# Pista: report(modelo)
```

### Comparaciones post-hoc (Tukey HSD)

```{r}
#| label: tukey
# comparaciones pareadas entre las 3 especies
# TU CÓDIGO AQUÍ
# Pista: TukeyHSD(modelo)
```

## Discusión y conclusiones

Escribe aquí 2-3 frases interpretando los resultados:

- ¿Son significativas las diferencias entre especies?
- ¿Qué pares de especies difieren más?
- ¿Cómo interpretarías estos resultados en términos biológicos?

**Tu interpretación:** _TU TEXTO AQUÍ_

---

*Reporte generado con Quarto para el curso "Introducción a R" — CIMCYC,
Universidad de Granada.*
